【裁判字號】    98,訴,1171
【裁判日期】    981103
【裁判案由】    確認借款連帶保證法律關係不存在
【裁判全文】
臺灣臺中地方法院民事判決              98年度訴字第1171號
原      告  丙○○
訴訟代理人  黃雅琴    律師
            羅宗賢    律師
被      告  臺中縣后里鄉農會
法定代理人  甲○○
訴訟代理人  乙○○
上列當事人間請求確認借款連帶保證法律關係不存在事件，於民
國98年10月15日言詞辯論終結，本院判決如下：
    主      文
確認原告與被告於民國八十四年十二月五日就丁○○與被告間借
款之連帶保證契約法律關係不存在。
被告應給付原告新臺幣壹萬陸仟陸佰貳拾玖元，及自民國九十八
年六月三日起至清償日止，按週年利率百分之五計算之利息。
訴訟費用由被告負擔。
本判決第二項及訴訟費用部分得假執行。但被告如以新臺幣壹萬
陸仟陸佰貳拾玖元為原告預供擔保後，得免為假執行。
    事實及理由
一、程序事項之說明：
    按訴狀送達後，原告不得將原訴變更或追加他訴。但不甚礙
    被告之防禦及訴訟之終結者，不在此限。被告於訴之變更或
    追加無異議，而為本案之言詞辯論者，視為同意變更或追加
    。民事訴訟法第255條第1項第7款、第2項分別定有明文。本
    件原告於起訴時，僅為如主文第1項所示之聲明，嗣於訴訟
    進行中，另本於返還寄託物之法律關係，追加請求被告應給
    付原告新臺幣(下同)16,629元及其存款利息，及自原告民國
    98年6月2日書狀繕本送達被告之翌日即98年6月3日起，至清
    償日日，按年息5%計算之利息；核原告追加部分之訴，無礙
    於被告之防禦及訴訟之終結，且被告亦無異議而為本案之言
    詞辯論，徵諸前開說明，是原告此項訴之追加合於前揭規定
    ，應予准許。又原告對於追加部分之聲明，復於98年10月15
    日言詞辯論時，再變更此部分之聲明為被告應給付原告16,6
    29元，及自原告98年6月2日書狀繕本送達被告之翌日即98年
    6月3日起，至清償日日，按年息5%計算之利息，其此部分之
    性質為減縮應受判決事項之聲明，依民事訴訟法第255條第1
    項第3款規定，亦屬適法。
二、兩造之主張：
  (一)原告起訴主張：
    1.被告前以原告曾於84年12月5日為訴外人即證人丁○○向
      被告借款1,000,000元之消費借貸債務，擔任連帶保證人
      ，且證人丁○○自86年1月24日起即未依約繳納本息為由
      ，向本院聲請對原告發支付命令，而由本院於97年2月19
      日發給97年度促字第7711號支付命令，經原告提出異議後
      ，被告並未補繳裁判費，於97年4月7日由本院以97年度訴
      字第866號民事裁定駁回被告之訴訟確定。惟被告仍依該
      連帶保證之法律關係，逕自主張抵銷原告在被告所設帳號
      ：00000000000000號帳戶內之存款債權16,629元，而拒絕
      返還原告之存款。惟原告並未擔任證人丁○○對被告消費
      借貸之連帶保證人，是兩造就系爭連帶保證契約法律關係
      存否，即有爭執，此一法律地位不安之狀態，得以對於被
      告之確認判決除去，原告自有即受確認判決之法律上利益
      。
    2.被告主張原告為系爭證人丁○○與被告間消費借貸之連帶
      保證人，雖提出以證人丁○○為借款人，原告為連帶保證
      人、日期為84年12月5日之授信約定書、連帶保證書、本
      票等為證；然被告提出之各該文件上原告之簽名，均非原
      告所為；雖其上原告名義印文之印章為原告所有，惟依證
      人蔣明宏、丁○○證述之內容可知，各該授信約定書、連
      帶保證書、本票作成時，原告並不在場，其上之印文亦非
      原告所為，且未授權他人代為用印，而是由他人持原告之
      印章蓋用者。又原告於各該授信約定書、連帶保證書、本
      票作成時，並未與被告當時之承辦人即證人蔣明宏接洽，
      則原告與被告間就證人丁○○與被告間之消費借貸，並無
      為連帶保證之合意，自不負連帶保證之責。被告提出之授
      信約定書、連帶保證書、本票上雖蓋有原告所有「丙○○
      」之印文，對原告應無任何效力，原告與被告並未在84年
      12月5日成立連帶保證契約之法律關係。
    3.原告在被告帳號：00000000000000號帳戶內，尚有存款16
      ,629元，被告竟逕自圈存併為抵銷之意思表示，而拒絕返
      還原告，然被告對原告並無其所稱之債權，自不得拒絕返
      還，其抵銷並非適法，原告自得依消費寄託之法律關係請
      求被告返還等語。
    4.聲明：
      (1)確認原告與被告於84年12月5日就丁○○與被告間借款
        之連帶保證契約法律關係不存在。
      (2)被告應給付原告16,629元，及自原告98年6月2日書狀繕
        本送達被告之翌日即98年6月3日起，至清償日止，按年
        息5%計算之利息。
  (二)被告則以：
    1.原告確有與張源於84年12月5日共同就證人丁○○向被
      告借款之1,000,000萬元及其利息、違約金，達成擔任連
      帶保證人之合意，並簽有連帶保證書、授信約定書、本票
      等為證。且被告辦理放款貸放作業程序，均須經辦人員核
      對借款人、連帶保證人身分證明文件確認為本人後，再辦
      理對保、簽訂各項契據，原告是於84年12月5日在被告營
      業處所由被告辦理系爭貸款之承辦人員即證人蔣明宏依規
      定為對保程序後，由原告簽立授信約定書，故上揭連帶保
      證書上之對保簽名是原告親自為之。縱認授信約定書上之
      簽名與連帶保證書上簽名非同一人所為，而非由原告親自
      為之，惟依授信約定書第二條約定是以留存印鑑代替簽名
      ，而系爭授信約定書、連帶保證書、本票上之印章皆為原
      告之印章所蓋，自應負連帶保證之責。
    2.證人丁○○向被告申請貸款時，其借款申請書上連帶保證
      人即為原告及訴外人張源，被告之會員放款信用調查之
      對象亦為原告及訴外人張源，如申貸時，原告未表意擔
      任連帶保證人及提供印章，被告如何能撰寫原告之基本資
      料及用印。在社會關係上，衡情無利害關係之人當無為人
      作保可能；原告之妻即證人郭慧瑩曾於84年3月30日向被
      告借款，且由證人丁○○及其父郭清泉擔任連帶保證人；
      嗣證人丁○○於84年12月5日欲向被告借款時，因證人郭
      慧瑩借款後未依約繳款，無法擔任證人丁○○之連帶保證
      人，始商議由原告擔任本件系爭借款之連帶保證人，顯見
      原告當時確有擔任連帶保證人之意。又原告並不爭執系爭
      授信約定書、連帶保證書、本票上之印文之真正，自應由
      原告就其印章是遭他人盜用之事實，負舉證之責等語，資
      為抗辯。
    3.聲明：
      (1)原告之訴駁回。
      (2)如受不利之判決，願供擔保免為假執行。
三、下列事實為兩造所不爭執，並有本院97年度促字第7711號支
    付命令、97年度訴字第866號民事裁定及被告提出之授信約
    定書、連帶保證書、本票等為證，自堪信為真實，本院採為
    判決之基礎。
  (一)被告曾於97年2月間以原告有擔任證人丁○○於84年12月5日
    向原告借款1,000,000元之連帶保證人，且證人丁○○自86
    年1月24日起即未依約繳納本息為由，向本院聲請對原告發
    支付命令，而由本院於97年2月19日發給97年度促字第7711
    號支付命令，經原告提出異議後，被告並未補繳裁判費，而
    於97年4月7日由本院以97年度訴字第866號民事裁定駁回被
    告之訴訟確定。
  (二)被告提出以證人丁○○為借款人，原告及訴外人張源為連
    帶保證人、日期為84年12月5日之授信約定書、連帶保證書
    、本票等文件，其中原告名義之印文與原告其後於89年7月
    28 日向台中縣后里鄉戶政事務所申請印鑑變更登記所使用
    之印章印文相同。惟授信約定書上立約定書人欄與對保簽章
    欄之「丙○○」之簽名，二者不同，且非由同一人所為。又
    本票上「丙○○」之簽名亦與連帶保證書上「丙○○」之簽
    名不同，亦非同一人所為。
  (三)迄原告起訴時止，原告在被告農會帳戶有16,629元之存款，
    且被告迄未返還原告。
四、本件訴訟之爭點：
  (一)原告以其並未擔任證人丁○○向原告借款時之連帶保證人，
    而主張確認其與被告間84年12月5日之借款連帶保證契約關
    係不存在，是否有理由？被告抗辯系爭授信約定書、連帶保
    證書、本票上之印章為真正，原告即應負連帶清償責任，是
    否有理由？
  (二)原告依消費寄託之法律關係，請求被告返還16,629元，是否
    有理由？
五、得心證之理由：
  (一)按確認法律關係之訴，非原告有即受確認判決之法律上利益
    者，不得提起之，民事訴訟法第247條第1項前段定有明文。
    所謂「即受確認判決之法律上利益」，須因法律關係之存否
    不明確，致原告在私法上之地位有受侵害之危險，而此項危
    險得以對於被告之確認判決除去之者，始為存在，最高法院
    著有27年上字第316號民事判例可資參照。本件原告以其並
    未擔任訴外人丁○○於84年12月5日向原告借款1,000,000元
    時之連帶保證人，而主張其與被告間之借款連帶保證契約關
    係不存在等節，為被告所否認，是兩造就系爭連帶保證契約
    是否存在顯有爭執，且該連帶保證契約之存否，攸關原告是
    否應就證人丁○○對被告之消費借貸債務負連帶清償之責，
    則原告在私法上之地位，因被告主張連帶保證契約之存在，
    而有受侵害之危險，而此項危險得以對於被告之確認判決除
    去，故應認本件原告有即受確認判決之法律上利益，合先敘
    明。
  (二)次按私文書應由舉證人證其真正。私文書經本人或其代理人
    簽名、蓋章或按指印或有法院或公證人之認證者，推定為真
    正。文書之真偽，得依核對筆跡或印跡證之。民事訴訟法第
    357條前段、第358條第1項、第359條第1項分別同有明文。
    惟民事訴訟法第358條關於私文書經本人或其代理人簽名、
    畫押、蓋章或按指印者，推定為真正之規定，須其簽名、畫
    押、蓋章或按指印係本人或其代理人為之，在當事人間已無
    爭執或經舉證人證明者，始得適用，亦有最高法院28年上字
    第10號判例可資參照。本件被告抗辯原告有擔任被告與證人
    丁○○於84年12月5日向被告借款1,000,000元之連帶保證人
    之事實，固據提出授信約定書、連帶保證書、本票等為證，
    惟為原告所否認，自應由被告就各該授信約定書、連帶保證
    書、本票之真正負舉證之責。而查依被告提出之授信約定書
    上立約定書人欄與對保簽章欄之「丙○○」之簽名，二者以
    肉眼觀之，其筆跡並不相同，且非由同一人所為。又本票上
    「丙○○」之簽名亦與連帶保證書上「丙○○」之簽名不同
    ，亦非由同一人所為，有該授信約定書、連帶保證書、本票
    在卷可證，並經本院核對無誤，且為兩造所不爭執（見不爭
    執事項第2項），可認被告所提出用以證明其與原告有連帶
    保證契約關係之授信約定書、連帶保證書、本票等私文書，
    其簽名至少有三種形式，由至少三個人為之，自難以之證明
    原告確有簽署各該文書。而被告主張系爭授信約定書上之簽
    名為原告所為之事實，固舉證人即被告之員工蔣明宏為證，
    且證人蔣明宏於本院證述其並不記得各該授信約定書、連帶
    保證書、本票上原告之簽名是由何人所為，但（授信約定書
    ）對保簽章應該是當事人親自簽名等情；惟查證人蔣明宏為
    被告之員工，且為本件系爭證人丁○○向被告借款之承辦人
    ，是其證述，顯事涉自己於承辦本件系爭借款業務時，對保
    程序是否符合被告農會內部之作業規定，所為證言，不免維
    護自己，而欠缺憑信性；惟查如前所述，依被告提出之授信
    約定書，其上立約定書人欄與對保簽章欄之「丙○○」之簽
    名，二者筆跡並不相同，且非由同一人所為，果如證人蔣明
    宏所言，授信約定書之對保簽名是由原告親為者，則為何未
    在同一份文件上其他如立約定書人、住址、國民身分證統一
    編號等欄位一併簽名並書寫完畢，而另委由他人代為之，是
    難依證人蔣明宏所證，即遽以認定授信約定書上對保簽章欄
    上「丙○○」之簽名是由原告所為者。又原告雖以授信約定
    書、連帶保證書、本票上原告名義之印文與原告其後於89年
    7月28日向台中縣后里鄉戶政事務所申請印鑑變更登記所使
    用之印章印文相同，而主張授信約定書、連帶保證書、本票
    係真正等語；然查原告固不否認各該文件上印文與其89年7
    月28日向台中縣后里鄉戶政事務所申請印鑑變更登記所使用
    之印章印文相同，然否認是由原告親自或授權他人為之者。
    查本件系爭授信約定書、連帶保證書、本票上原告之簽名，
    既不能證明為原告所為者，且如前所述，其簽名至少有三種
    形式，而由至少三個人為之者，是其上原告名義之印文，應
    無可能是原告所親為者，蓋如係原告所為，即毋須由他人簽
    名。雖各該授信約定書、連帶保證書、本票上原告名義之印
    文與原告其後所使用印章之印文相同；然農會信用部經營辦
    理會員及會員同戶家屬之放款業務，應在其營業處所為之，
    農會信用部業務管理辦法第5條第1項第2款、第2項定有明文
    ；而所謂對保，是指由承辦人員親自核對保證人之身分後，
    使其在契約文件上簽名、用印，並由承辦人簽章證明之意，
    此觀之被告提出之授信約定書上對保欄上有立約定書人「留
    存印鑑處」、「對保簽章」、「對保人或核對印鑑證明人簽
    章處」、「對保時間」、「對保地點」等欄位，即可得知；
    其作業規範之目的，在於經由放款機構之承辦人親自核對，
    以確保契約文件之作成，是由本人為之者。查本件系爭授信
    約定書之私文書之作成，係金融機構放款行為，依前揭說明
    ，被告應僅能在其營業處所為之，且文書之作成須由本人為
    之，而不得委由他人簽名蓋章；亦即在通常情形，系爭授信
    約定書之作成，須在被告之營業處所，且由原告本人親自為
    之；如非在被告營業處所為之，或其上之簽名或蓋章非由本
    人為之者，顯非常態事實；而系爭授信約定書上原告之簽名
    及印文，既均非原告所為，且否認有授權他人代為簽名或用
    印之事實，是自應由被告就原告有授權他人簽名或蓋章之有
    利於己之事實，負舉證之責。而被告除舉證人蔣明宏為證外
    ，就此事實，別無其他舉證，然證人蔣明宏所為證言之憑信
    性不足，不足為有利於被告事實之認定；尚難僅依該授信約
    定書上原告名義之印文與其後原告所使用印章之印文相同，
    即遽認是原告授權他人所為者。是原告主張其與被告間未有
    就證人丁○○與被告之消費借貸債務為連帶保證之意思表示
    合致，應為可採；被告抗辯系爭授信約定書、連帶保證書、
    本票上原告名義之印文為真正，應負連帶清償責任，洵屬無
    據。
  (三)金融機關與客戶間之乙種活期存款契約，具有消費寄託之性
    質，客戶得隨時請求返還寄託物。本件兩造並不爭執原告在
    被告農會帳戶尚有16,629元之存款，且被告迄未返還原告之
    事實；而原告就證人丁○○對被告之消費借貸債務既不負連
    帶保證之責任，則被告抗辯其已對原告為抵銷之意思表示，
    自不發生抵銷之效力。從而，原告依消費寄託之法律關係，
    請求被告返還存款16,629元，即非無據。
  (四)綜上所述，被告既不能證明兩造間確有就證人丁○○與被告
    間消費借貸債務有連帶保證之意思表示合致，是原告以其並
    未擔任證人丁○○向原告借款時之連帶保證人，而請求確認
    其與被告間84年12月5日之借款連帶保證契約關係不存在；
    併依消費寄託之法律關係，請求被告返還存款16,629元，及
    自原告98年6月2日書狀繕本送達被告之翌日即98年6月3日起
    ，至清償日日，按年息5%計算之利息，均為有理由，應予准
    許。
  (五)本件判決原告請求被告給付16,629元而勝訴及訴訟費用部分
    ，所命給付之金額未逾五十萬元，應適用民事訴訟法第389
    條第1項第5款之規定，依職權宣告假執行；又被告陳明願供
    擔保免為假執行，經核並無不合，爰酌定相當擔保金額宣告
    之。
六、本件事證已臻明確，兩造其餘攻擊防禦方法及所舉證據，經
    審酌結果，與本件判決結論均無影響，爰不一一論述，附此
    敘明。
七、據上結論，本件原告之訴為有理由，依民事訴訟法第78 條
    、第389條第1項第5款、第392條第2項，判決如主文。
中    華    民    國    98    年    11    月    3     日
                  民事第三庭    法  官  林源森
以上正本係照原本作成。
如對本判決上訴，須於判決送達後20日內向本院提出上訴狀（須
附繕本）。
中    華    民    國    98    年    11    月    3     日
                                書記官  李國敬


司法院資訊處製作；財團法人民間司法改革基金會備份。
